臺灣新北地方法院民事判決　　　　　　110年度家簡上字第2號
上　訴　人　蘇玉蘭
參　加　人　林宜慧
被　上訴人　林錦興


上列當事人間請求返還遺產事件，上訴人對本院於中華民國109
年11月20日所為109年度家繼簡字第2號第一審判決不服，提起上
訴，本院合議庭於110年11月12日言詞辯論終結，判決如下：
    主      文
上訴駁回。
第二審訴訟費用由上訴人負擔。
    事實及理由
壹、程序事項：
    按就兩造之訴訟有法律上利害關係之第三人，為輔助一造起
    見，於該訴訟繫屬中，得為參加，民事訴訟法第58條第1 項
    定有明文。次按參加人參加訴訟，係在輔助當事人之一造為
    訴訟行為，使得勝訴結果，藉以維持自己私法上之利益；申
    言之，第三人之輔助參加，形式上之目的雖在協助一造當事
    人取得勝訴判決，實質之目的則在保護第三人自己之利益；
    因此，第三人之權利如存在於當事人間之訴訟標的物上，或
    就他人間之訴訟，因當事人之一造敗訴，依該裁判之內容或
    執行之結果，將使第三人在私法上之地位，受不利益之影響
    者，應認為有法律上之利害關係（最高法院104 年度台抗字
    第110 號判決意旨參照）。本件兩造之女即被繼承人林永森
    之姊林宜慧主張林永森投資炫愛眼鏡行之款項，為其借林永
    森之名義而投資，該款項應為其所有，並非林永森之遺產等
    語，具狀參加訴訟，揆諸上開規定及裁判意旨，應認林宜慧
    就兩造之訴訟有法律上利害關係，而得列為本件參加人，先
    予敘明。
貳、實體事項：
一、被上訴人於原審起訴主張：被繼承人即兩造之子林永森原在
    炫愛眼鏡行擔任技師，月薪新臺幣（下同）3 萬8600元，並
    投資該眼鏡行之仁愛加盟店東寧店1.25股（每股6 萬元），
    金額為7萬5000元、仁愛加盟店崇學店5 股（每股5萬元），
    金額為25萬元，共計32萬5000元（下稱系爭投資款），嗣林
    永森於民國108年7月28日死亡，死亡時尚有未領取108年7月
    薪資3萬8600元，扣除當月勞健保費用1,914 元後為3萬6686
    元，及108年1至7月之未休假補薪1萬3786元，與系爭投資款
    合計為37萬5472元（下稱系爭款項），兩造於108 年8月3日
    與炫愛眼鏡行負責人吳炫陞協議，上訴人與被上訴人平分系
    爭款項，由炫愛眼鏡行將系爭款項匯入兩造指定帳戶內，後
    炫愛眼鏡行依上開協議將系爭款項分別匯入上訴人及林宜慧
    之帳戶各18萬7736元。嗣上訴人始向法院為拋棄繼承，上訴
    人既已拋棄繼承，則上訴人對系爭款項即無繼承權，自應將
    37萬5472元全數返還予被上訴人，爰依民法第179 條不當得
    利規定請求上訴人返還系爭款項等語。並聲明：上訴人應給
    付被上訴人37萬5472元，及自109 年3月3日起至清償日止，
    按年息百分之5計算之利息。
二、原審審理後，認被上訴人之主張部分有理由，判決命上訴人
    應給付18萬7736元及自109 年3月3日起至清償日止，按年息
    百分之5 計算之利息，並依職權為假執行及依聲請為免為假
    執行之宣告，暨訴訟費用負擔之諭知。
三、上訴及參加意旨略以：依卷內事證可見林宜慧與林永森間就
    系爭投資款有借名關係存在，系爭投資款自非遺產，因林宜
    慧非眼鏡行員工，為免多生事端，方會要求林永森在他人詢
    問時表示係林永森要投資，證人吳炫陞之證述符合常情；復
    林永森投資東寧店之7萬5000元，恰巧為林宜慧於106年6 月
    21日匯款予林永森後，提交作為投資款，林永森並長期、按
    月給付林宜慧相關投資紅利；再證人吳炫陞證稱被上訴人現
    場同意將所有款項匯至林宜慧帳戶，並僅向上訴人請求返還
    款項，亦佐被上訴人早知系爭投資款為林宜慧借用林永森名
    義投資之事實。縱認系爭投資款為遺產，林宜慧既對林永森
    有「借貸林永森投資款」及「支出喪葬費用」之債權存在，
    被上訴人亦應先將取得之遺產清償林宜慧等語。並上訴暨參
    加聲明：原判決不利於上訴人部分廢棄。上廢棄部分，被上
    訴人於第一審之訴駁回。
四、被上訴人答辯略以：系爭款項經兩造同意匯至上訴人指定帳
    戶，上訴人再給被上訴人一半即18萬7736元，協意書（按為
    「議」之誤繕）內根本沒有談到林宜慧投資炫愛眼鏡行，既
    上訴人已拋棄繼承，自應歸還系爭款項等語。並聲明：維持
    原審判決。
五、本院之判斷：
（一）被繼承人林永森於108年7月28日死亡，無子女，兩造即其
      父母為全體繼承人，嗣上訴人拋棄繼承，並經臺灣臺南地
      方法院於108 年10月30日准予備查在案等情，有臺灣臺南
      地方法院家事法庭108年10月30日南院武家慈108年度司繼
      字第2772號函、108 年11月8日南院武家慈108司繼2772字
      第1082000739號函、臺灣臺南地方法檢察署相驗屍體證明
      書、林永森及兩造之戶籍謄本等件附於原審卷（見原審卷
      第77至80頁、第189至195頁）可稽，堪認為真。上訴人既
      拋棄繼承，依民法第1175條規定，溯及於繼承開始時生效
      ，則被上訴人為林永森之唯一繼承人乙情，自堪認定。
（二）被上訴人主張系爭款項為遺產等情，惟為上訴人及參加人
      所否認，並以前詞置辯。經查：
    ⒈林永森死亡時有未領取之108年7月薪資（扣除勞健保金額
      1,914 元）3萬6686元及同年1至7月未休假補薪1萬3786元
      ，合計為5 萬0472元，有協意書在原審卷可稽（見原審卷
      第17頁），並為兩造及林宜慧所不爭執，自為林永森之遺
      產。
    ⒉被上訴人主張系爭投資款為林永森之遺產，業據提出協意
      書、郵局存證信函等件附於原審卷為證（見原審卷第17至
      19頁），並經證人吳炫陞於原審證稱：林永森投資東寧店
      大概1 年，崇學店6至7年。當初是公司問林永森要否投資
      ，林永森說公司有賺錢當然要投資，伊記得林永森來臺南
      身上沒多少錢，說要向姊姊借錢做投資，林永森投資至死
      亡前，有分紅，直接分紅給林永森等語（見原審109年8月
      5 日言詞辯論筆錄），而上訴人及林宜慧否認系爭投資款
      為林永森之遺產，並主張為林宜慧借名投資等語，雖提有
      林宜慧之中國信託銀行存款交易明細、郵局存簿證明等件
      為駁（見原審卷第121至163頁、第227 頁），惟據林宜慧
      於原審中以上訴人訴訟代理人身分到庭陳稱：伊認為不是
      遺產，投資金額是伊借錢給被繼承人的等語（見原審卷第
      71頁），嗣後始於109 年4月6日具狀主張系爭投資款係林
      宜慧借用林永森名義投資乙情，前後已有矛盾；復觀諸前
      揭林宜慧帳戶之交易明細，雖可認林宜慧與林永森間有資
      金往來，然投資紅利、借款、保險費等標註均係林宜慧事
      後加註，再渠等間既有借款，林永森按月給付款項予林宜
      慧亦有償還借款之可能，尚無從依上訴人及林宜慧提出之
      證據認定系爭投資款為林宜慧借名投資之事實。是被上訴
      人主張系爭投資款為林永森之遺產乙情，應為可採。
（三）系爭款項既為林永森之遺產，雖前經兩造協議分割由上訴
      人及被上訴人各取得一半金額，惟上訴人協議後已向法院
      拋棄繼承並准予備查，被上訴人於108 年8月3日基於上訴
      人與其同係林永森繼承人之認知而達成之協議，顯有對於
      他方當事人之資格之錯誤，而被上訴人於原審審理期間業
      以書狀及當庭陳述：上訴人既拋棄繼承，不得再主張林永
      森遺產任何權利等語，以撤銷其與上訴人間所為之前揭協
      議，並向上訴人請求返還系爭款項。則上訴人取得炫愛眼
      鏡行匯入之18萬7736元自無法律上原因，被上訴人向其請
      求返還18萬7736元，不再就剩餘金額為請求，自屬有理。
（四）至上訴人及林宜慧主張林宜慧對林永森有「借貸林永森投
      資款」及「支出喪葬費用」之債權存在，應先以遺產償還
      等情，雖提有喪葬費用收據、費用明細、權狀領據單、發
      票等件附於原審卷為憑，然縱認前揭主張有理，亦分屬林
      宜慧與林永森、被上訴人間之債權債務關係，基於債權平
      等原則，應另為請求，無從由被上訴人對上訴人之不當得
      利債權中主張優先取償，其等主張自屬無據。
六、綜上所述，被上訴人依據民法第179 條規定請求上訴人返還
    18萬7736元，自屬正當有據，應予准許。原審所為上訴人敗
    訴之判決，並無不合。上訴意旨仍指摘原判決不當，求予廢
    棄改判，為無理由，應予駁回。
七、本件事實已臻明確，兩造其餘之攻擊或防禦方法，及未經援
    用之證據，經本院斟酌後，認為與判決基礎之事實並無影響
    ，均不足以影響本裁判之結果，自無一一詳予論駁之必要，
    併此敘明。
八、據上論結，本件上訴為無理由，依家事事件法第51條、民事
    訴訟法第463條、第78條，判決如主文。
中    華    民    國   110    年    11    月    26    日
                  家事第二庭  審判長法  官  李政達
                                    法  官  陳嘉宏
                                    法  官  顧仁彧
以上正本證明與原本無異。
本判決不得上訴。
中    華    民    國   110    年    11    月    26    日
                                    書記官  黃馨德